【裁判字號】    89,訴,20
【裁判日期】    890731
【裁判案由】    確認租賃關係不存在
【裁判全文】
臺灣苗栗地方法院民事判決  八十九年度訴字第二十號
    原      告  丙○○○
    訴訟代理人  甲○○
    被      告  乙○○
右當事人間請求確認租賃關係不存在事件，本院判決如左：
    主      文
原告之訴駁回。
訴訟費用由原告負擔。
    事      實
甲、原告方面：
一、聲明：求為判決確認被告就原告所有坐落苗栗縣公館鄉○○段七四七地號土地之
    租賃關係不存在，被告應將坐落於前開土地上之房屋拆除，並返還上開土地。
二、陳述：
    被告於民國六十二年十二月一日向當時土地所有人即訴外人林清煥及林清樹承租
    坐落於苗栗縣公館鄉○○段六三四地號土地，面積為０‧０二五七公頃，並於其
    上建築房屋，嗣前開土地重測為同段七四七地號，面積為０‧０二九０公頃（下
    稱系爭土地），雙方於承租時並未訂立書面契約，惟約定被告每年以二百台斤之
    稻米給付租金，詎被告自承租日起，即陸續有未按時繳租情事，迄於七十五年五
    月二十七日原告因受贈而取得系爭土地，並於同年六月十八日辦畢所有權移轉登
    記，然被告每於積欠二年租期將屆滿前，始將前開田租提存並通知原告領取，茲
    因被告自身及子女皆有所成，亦非無產無業，而原告與夫皆無業在家，尚須侍奉
    因糖尿病致雙腳殘廢之母親，並扶養在學之子女，經濟甚為枯竭，迫需收回系爭
    土地自耕以謀生，原告曾多次告知被告欲將系爭土地收回自耕，惟均未獲置理，
    經依土地法第一百十四條及第一百十六條之規定，於一年前再以郵局存證信函催
    告被告因欲收回自耕，終止兩造之租賃契約，又系爭土地自被告承租迄今，地目
    均編定為「田」，使用分區為特定農業區，使用類別為農牧用地，僅係供耕種稻
    穀之用，並未編定為「建」，詎被告竟於承租之土地上建築房屋使用，亦應有耕
    地三七五減租條例中租約無效之原因，爰訴請確認被告就原告所有系爭土地之租
    賃關係不存在，另依民法第四百五十五條及第七百六十七條之規定，請求被告將
    其上建物拆除並返還系爭土地。
三、證據：提出郵局存證信函、農地重劃區土地所有權人原有土地與新分配土地對照
    清冊、土地使用權證明書、苗栗縣政府建設局函、省立苗栗醫院診斷證明書及殘
    障手冊各一件、提存通知書二件及土地登記簿謄本三件為證。
乙、被告方面：
一、聲明：求為判決如主文第一項所示。
二、陳述：
(一)被告於六十二年間向堂叔即訴外人林清樹及原告之公公林清煥承租系爭土地，並
    約定每年以稻穀二百台斤給付租金，其自承租以來均遵約按時繳付租谷，叔姪甚
    為和睦，詎自原告受贈系爭土地，並移轉登記為所有後，於八十二年十月三日起
    即拒收被告所繳之租穀，被告無奈僱車搬運租穀至原告家中，交由原告簽收，惟
    原告於收受幾期後，竟再拒絕收受田租，被告不得已將租穀寄存於清豊碾米工廠
    ，並以郵局存證信函催請原告收取租穀，詎原告不僅置之不理，更阻止清豐碾米
    工廠繼續存放被告所繳付之田租，顯欲以被告欠租或拒絕收取租金以達訴請被告
    拆屋還地之目的，嗣被告只得向法院辦理提存以代給付，則原告主張被告未按時
    繳付田租云云，即有不實。
(二)被告向林清樹及林清源承租系爭土地，並經徵得其等同意後於其上興建農舍使用
    ，被告均依合法程序申請並起造農舍，前開農舍旁之空地現供堆置肥料及農耕機
    具，外圍四周則有砌牆及圍籬，並無任何違法使用情事，因原地主不同意提供系
    爭土地為被告辦理地上權設定登記，故系爭土地之地目迄仍編列為田，未變更編
    定地目為「建」，又兩造就系爭土地未曾訂立耕地三七五租約，參之系爭土地之
    登記簿謄本亦無耕地三七五租約之記載，則原告依耕地三七五減租條例主張租賃
    契約無效，亦屬無據。
(三)又本件原告因受贈並移轉登記而取得系爭土地，依民法第四百二十五條之規定，
    原租賃契約對於受讓人之原告自仍繼續存在，詎原告前曾隱瞞兩造間有租賃關係
    之事實，向鈞院提起拆屋還地之訴訟，經被告庭呈原告收租之收據後，原告即行
    具狀撤回，復又提起本件訴訟，致被告不勝其擾，查被告從未欠繳租金，亦無不
    當使用農舍情事，茲原告在苗栗縣苗栗市區擁有房屋二棟，在苗栗縣公館鄉館東
    村尚有農舍一棟，另有約二分大之田地，其夫林木森在葬儀社工作，有固定之薪
    資，其子女均已成年並各有職業，至其母雖殘廢，惟仍有其他子女可供扶養，並
    非如其所陳之經濟拮据，實因原告欲出售系爭土地謀利，而非生活上之需要欲收
    回自耕，則其前開主張顯有不實。
三、證據：提出丙○○○收訖租谷之收據、寄倉證明書、聲請書及相片影本各一件及
    郵局存證信函二件為證，並聲請調取鈞院八十八年度苗簡字第三三四號卷宗。
丙、本院依職權函財政部台灣省中區國稅局苗栗縣分局查詢原告及其夫之財產、所得
    資料及調閱原告全戶基本資料。
    理      由
一、本件原告主張：被告於六十二年十二月一日向當時土地所有人即訴外人林清煥及
    林清樹承租系爭土地，並於其上建築房屋，雙方於承租時並未訂立書面契約，惟
    約定被告以每年二百台斤之稻米給付租金，詎被告自承租以來，即有未按時繳租
    情事，嗣原告因受贈並移轉登記而取得系爭土地，被告每於積欠二年租期將屆滿
    前，始將前開田租提存並通知原告領取，茲因被告自身及子女皆有所成，亦非無
    產無業，而原告與夫皆無業在家，尚須侍奉因糖尿病致雙腳殘廢之母親，並扶養
    在學之子女，經濟甚為枯竭，急須將系爭土地收回自耕謀生，惟原告多次告知被
    告欲將系爭土地收回自耕，均未獲置理，經依土地法第一百十四條及第一百十六
    條之規定，於一年前再以郵局存證信函催告被告因欲收回自耕為由，終止兩造之
    租賃契約，又系爭土地自被告承租迄今，地目均編定為「田」，使用分區為特定
    農業區，使用類別為農牧用地，僅係供耕種稻穀之用，並未編定為「建」，詎被
    告竟於承租之土地上建築房屋使用，亦應有耕地三七五減租條例中租約無效之原
    因，爰訴請確認被告就原告所有系爭土地之租賃關係不存在，另依民法第四百五
    十五條及第七百六十七條之規定，請求被告將其上建物拆除並返還系爭土地。而
    被告則以：其於六十二年間向林清樹及林清煥承租系爭土地，經徵得其等同意後
    於系爭土地上建築農舍使用，並約定每年以稻穀二百台斤給付租金，其自承租以
    來均遵約按時繳付租穀，詎自原告受贈系爭土地，並移轉登記為所有後，竟拒絕
    收受其所繳納之租穀，不得已只好將應納之田租提存於法院，其依約繳納田租，
    且依法申請起造農舍，並無任何違法使用情事，又兩造就系爭土地並未訂立耕地
    三七五租約，則原告依耕地三七五減租條例主張租賃契約無效，即屬無據，又原
    告因受贈並移轉登記而取得系爭土地，依民法第四百二十五條之規定，原租賃契
    約對於受讓人之原告仍繼續存在，茲原告在苗栗縣苗栗市區擁有房屋二棟，在苗
    栗縣公館鄉館東村尚有農舍一棟，另有約二分大之田地，其夫林木森在葬儀社工
    作，有固定之薪資，其子女均已成年並各有職業，至其母雖殘廢，惟仍其他子女
    可扶養，並非如其所陳之經濟拮据，實因原告欲出售系爭土地謀利，而非生活上
    之需要欲收回自耕，則其前開主張均屬無理等語，資為抗辯。
二、查本件原告主張被告於六十二年十二月一日向林清煥及林清樹承租坐落於苗栗縣
    公館鄉○○段六三四地號土地，並於其上建築房屋，嗣前開土地重測為同段七四
    七地號，雙方於承租時並未訂立書面契約，惟約定被告每年以二百台斤之稻米給
    付租金，嗣於七十五年五月二十七日原告因受贈而取得系爭土地，並於同年六月
    十八日辦畢所有權移轉登記，原告曾以郵局存證信函載明欲收回自耕為由，函知
    被告終止租賃契約之意思表示之事實，業據其提出農地重劃區土地所有權人原有
    土地與新分配土地對照清冊、土地使用權證明書、土地登記簿謄本及郵局存證信
    函等件為證，且為被告所不爭執，自堪信原告此部分之主張為實在。
三、至原告雖主張其經濟狀況甚為枯竭，確有收回系爭土地自耕以謀生之必要，業依
    土地法第一百十四條及第一百十六條之規定，終止兩造之租賃契約云云，固據其
    提出郵局存證信函、省立苗栗醫院診斷證明書及殘障手冊等件為證，惟此已為被
    告所否認，並以原告之經濟狀況並非拮据，無收回系爭土地自耕之必要，實係欲
    出售系爭土地謀利，自不得以收回自耕為由，據以終止其等間之租賃契約等語置
    辯。則本件應審究者厥為原告是否有土地法第一百十四條所定收回自耕之法定終
    止租賃契約事由，而得據以終止兩造之租賃契約。查兩造就系爭土地訂有不定期
    租賃契約，此為不爭之事實，依土地法第一百十四條第三款之規定，出租人固得
    以收回自耕為由，終止租賃契約，收回出租之土地。惟所謂收回自耕，係指出租
    人在客觀上，對於其出租未定期限之土地，有收回自耕之正當理由及必要情形，
    此並能為相當之證明者，不以主觀情事發生為已足（最高法院著有五十年度台上
    字第一０二四號判例意旨參照）。經查，原告之婆婆林朱滿妹固因罹患糖尿病截
    肢，而成為重度殘障者，此有被告所不爭林朱滿妹之診斷證明書及殘廢手冊等件
    附卷足稽，惟林朱滿妹並非原告之母親，僅係婆婆身分，且除三子之原告之夫林
    木森外，尚生育多名子女，現均已成家立業且尚生存，則其等均應共同負擔林朱
    滿妹之扶養義務，殊非端由為人媳婦之原告所應負擔，準此，尚無從因其婆婆生
    病需人照顧，即遽認原告有收回系爭土地自耕之必要。次查，原告之夫林木森現
    於葬儀社工作，又原告與其夫雖育有四名子女，惟三名子女均已成年，僅次女林
    美玉（六十九年九月三日出生）現年十九歲餘，然再一月餘即屆成年，此有戶籍
    登記簿謄本在卷可按，堪認其亦無沈重之扶養義務負擔。第經本院依職權向財政
    部台灣省中區國稅局苗栗縣分局查詢原告及其夫之財產、所得資料，經核閱該局
    之函覆資料得悉，原告名下除系爭土地外，尚有坐落苗栗縣公館鄉○○段八四二
    地號，面積０‧二四七六公頃，所有權全部之田地，及門牌號碼苗栗縣公館鄉館
    東村九鄰館東一三八之二號之建物一棟，而其夫林木森名下亦有三筆田地及三棟
    建物，又原告及其夫之利息所得達新台幣二十萬七千五百三十元，堪認渠等之存
    款金額頗為豐碩，此並有兩造所不爭之該局中區國稅苗稅縣資密字第八九０一一
    一七四號函在卷可按，自堪信真實。復經原告自承除系爭土地外，其與其夫名下
    之田地現均為耕作使用等語（見本院八十九年七月十八日言詞辯論筆錄），則原
    告及其夫名下現供耕作之田地面積達二七四六．三九平方公尺，核諸其夫之薪資
    、二人之存款利息及作物之收益所得，足見其等之生活不僅非屬匱乏且堪稱豐渥
    ，實無收回系爭土地自耕之必要。末查，原告前於八十六年十一月十九日以郵局
    存證信函通知被告，載明欲出售系爭土地，並詢問被告是否願以新台幣二百五十
    萬元之價格優先承買等語，此有被告所提頭份六支郵局第八七號郵局存證信函附
    卷可稽，益證原告主張因經濟拮据，迫需收回系爭土地自耕云云，非屬真意。此
    外，原告並未能另提相當之證據，證明其客觀上確有正當理由及收回系爭土地自
    耕之必要，堪認被告所辯原告並無收回系爭土地自耕之必要，實係欲出售土地謀
    利等情為實，則原告前開主張尚非足取。
四、原告另主張系爭土地自被告承租迄今，地目均編定為「田」，使用分區為特定農
    業區，使用類別為農牧用地，僅係供耕種稻穀之用，並未編定為「建」，詎被告
    竟於承租之土地上建築房屋使用，亦應有耕地三七五減租條例中租約無效之原因
    云云。惟查，系爭土地並未訂立耕地三七五租約，此為兩造所同陳（見本院八十
    九年五月十一日言詞辯論筆錄），並有土地登記簿謄本在卷可按，是系爭土地自
    無耕地三七五減租條例之適用，則原告援引上開條例主張契約無效即失所據。又
    農地本得興建農舍使用，此觀實施都市計畫以外地區建築物管理辦法之規定自明
    ，而被告係徵得原土地所有權人林清煥及林清樹之同意，始於承租之土地上興建
    農舍使用，此為原告所不爭執，並有土地使用權證明書在卷可參，此外，原告就
    兩造間之租賃契約究有何無效原因，並未能舉證以實其說，則其此部分之主張亦
    非足採。
五、綜上所述，查兩造就系爭土地既定有不定期租賃契約，而原告並無收回自耕之法
    定終止租賃契約事由等情，已如前述，則其以兩造之租賃契約業已終止為由，訴
    請確認被告就原告所有系爭土地之租賃關係不存在，被告應將坐落於前開土地上
    之房屋拆除，並返還上開土地，於法即有未合，所訴無從准許，應予駁回。
六、本件判決之基礎已臻明確，兩造其餘攻擊防禦方法及舉證，核與判決無影響，爰
    不另一一論述，併此敘明。
據上論結，本件原告之訴為無理由，並依民事訴訟法第七十八條，判決如主文。
中      華      民      國    八十九    年      七    月    三十一      日
                                  臺灣苗栗地方法院民事庭
~B法      官  高  敏  俐
右為正本係照原本作成。
如對本判決上訴，須於判決送達後廿日內向本院提出上訴狀。
~B法院書記官  陳  蕙  楠
中      華      民      國    八十九    年      七    月    三十一      日


司法院資訊處製作；財團法人民間司法改革基金會備份。
